臺灣高等法院臺南分院刑事判決　　　　100年度上訴字第854號
上　訴　人　臺灣臺南地方法院檢察署檢察官
被　　　告　黃金鏞
選任辯護人　賴鴻鳴律師
　　　　　　黃俊達律師
　　　　　　蔡清河律師
上列上訴人因被告違反貪污治罪條例等案件，不服臺灣臺南地方
法院99年度訴字第1612號中華民國100年7月19日第一審判決（起
訴案號：臺灣臺南地方法院檢察署99年度偵字第758 號、99年度
營偵字第1248號），提起上訴，本院判決如下：
    主  文
上訴駁回。
    理  由
一、公訴意旨略以：被告黃金鏞係第15、16屆臺南縣議會議員，
    為依據法令服務於地方自治團體所屬機關而具有法定職務權
    限之公務員。黃金鏞於民國93年間開始擔任「台南縣議會議
    事大樓」興建推動小組召集人（亦為會議主席），負責協調
    監督臺南縣議會發包之「臺南縣議會興建新議事大樓及辦公
    廳暨議員會館工程」及該興建大樓外觀及空間配置圖之審查
    ；上開工程之建築設計規畫標案由南總建築師事務所（主持
    建築師：李宗杰）於93年10月20日得標。詎黃金鏞竟意圖為
    自己不法之所有，藉其擔任「台南縣議會議事大樓」興建推
    動小組召集人負責主持該小組會議審查上開得標事務所製作
    之該興建大樓外觀及空間配置圖，於上開議會新建工程決標
    後至簽約前之某日，約李宗杰至其臺南縣議會議長室之會客
    室，向李宗杰索取設計費之二成，因李宗杰若要領取設計圖
    之設計費，必須經過該興建推動小組之審查，而被告黃金鏞
    係興建推動小組召集人兼小組審查會之主席，可主導該設計
    圖之審查，李宗杰遂同意將來領取設計費後支付一成之金額
    給被告黃金鏞。嗣李宗杰進行本工程之設計直至96年6月29
    日領取第一筆工程款新台幣（下同）230 餘萬元後，被告黃
    金鏞即指示不知情之員工郭明淵，於96年7 月18日以投標工
    程缺押標金為由，向李宗杰借70萬元，雙方經討價還價後李
    宗杰同意支付40萬元給郭明淵，李宗杰旋即以朋友有急用為
    由通知其配偶呂月玲提領現金40萬元至台南市○○○路與健
    康路交岔路口之文具王國路旁交付給郭明淵；郭明淵收受40
    萬元後又另行墊付2 萬元至中華郵政公司柳營郵局匯款42萬
    元給「交通部公路總局第五區養護工程處」帳戶作為廣昱營
    造有限公司投標「171線0k+040至+110等2處路面加高工程」
    之押標金。嗣因廣昱營造公司未得標，郭明淵乃於96年7 月
    24日（起訴書誤載為97年7 月24日）將公路局退回之42萬元
    押標金取回其墊付之2 萬元，再將40萬元交給負責管理被告
    黃金鏞服務處財務而無犯意聯絡之主任沈端入帳，被告黃金
    鏞因而索得該40萬元作為該服務處日常經費使用。因認被告
    黃金鏞涉犯貪污治罪條例第5 條第1項第3款之對於職務上之
    行為收受賄賂罪嫌。
二、程序方面：
  (一)本件審判範圍：
    公訴意旨另以：黃金鏞於96、97年間欲承攬起訴書附表二之
    一、二、三所示之台南縣轄內工程，明知自己並無營造業資
    格，竟意圖影響採購結果及獲取不當利益，而指示郭明淵（
    另為緩起訴處分）向卓崇榮（另為緩起訴處分）、涂樹松（
    另為緩起訴處分）、王銘裕（另為緩起訴處分）分別借用南
    奇營造有限公司、翊展營造有限公司、廣昱營造有限公司（
    上開三公司均另為緩起訴處分）之名義與證件投標工程，以
    各該商號名義作成競標之外觀，而順利標得原起訴書附表二
    之一、二、三等招標案，致開標發生不正確結果，因認被告
    涉犯政府採購法第87條第5 項前段之意圖影響採購結果，而
    借用他人名義投標罪嫌等語。被告上開犯罪事實，業據原審
    法院以99年度簡字第3265號分別判處罪刑，定應執行刑為三
    年，並諭知易科罰金之折算標準，檢察官及被告均未在法定
    期間內提起上訴，故被告被訴違反政府採購法第87條第5 項
    前段之犯行，業據判決確定。從而，本院僅就被告前揭一公
    訴意旨所示之犯罪事實而為審理，合先敘明。
  (二)證據能力部分：
    被告辯護人爭執1.99年4月29日、99年6月15日李宗杰偵訊筆
    錄（辯護人100年9月26日準備書狀誤繕為100年9月26日偵訊
    筆錄）與原審100年3月31日勘驗譯文不符之處無證據能力及
    2.99年1月15日調查筆錄及99年4月29日調查筆錄為審判外陳
    述無證據能力等語。查：
  1.99年4月29日、99年6月15日李宗杰偵訊光碟經100年3月31日
    原審勘驗後，其內容部分與該二次偵訊筆錄不同（見原審卷
    第95頁背面-101頁），則證人李宗杰99年4月29日、99年6月
    15日之偵訊內容自應以原審之勘驗結果為準，辯護人爭執其
    與原審勘驗內容不符部分無證據能力，即無不合。
  2.按被告以外之人於審判外之言詞或書面陳述，除法律有規定
    者外，不得作為證據；又被告以外之人於檢察事務官、司法
    警察官或司法警察調查中所為之陳述，與審判中不符時，其
    先前之陳述具有較可信之特別情況，且為證明犯罪事實存否
    所必要者，得為證據，刑事訴訟法第一百五十九條第一項、
    第一百五十九條之二分別定有明文。查被告辯護人主張證人
    李宗杰99年1月15日調查筆錄及99年4月29日調查筆錄無證據
    能力部分，查證人李宗杰於上開調查筆錄中之陳述，係屬被
    告以外之人於審判外之言詞陳述，因該陳述與其於偵訊及原
    審審理時大致相符（見758 號偵卷第2-5頁、315號他字卷第
    2-5頁、原審卷第117頁反面-124頁反面），是其99年1月15
    日調查筆錄及99年4 月29日調查筆錄所為之陳述，已非不可
    或缺，自無必要性，依刑事訴訟法第159條第1項之規定，均
    無證據能力。
  3.其餘以下所引用之具傳聞性質之證據，檢察官、被告等及其
    選任辯護人於本案言詞辯論終結前，並未爭執其證據能力，
    本院審酌前開證據之作成或取得之狀況，並無非法或不當取
    證之情事，且亦無顯不可信之情況，復經本院於審判期日就
    上開證據依法進行調查、辯論，依刑事訴訟法第159條之5規
    定，均具有證據能力。
三、實體方面：
  (一)按犯罪事實應依證據認定之，無證據不得認定其犯罪事實；
    又不能證明被告犯罪者，應諭知無罪之判決；又按被告或共
    犯之自白，不得作為有罪判決之唯一證據，仍應調查其他必
    要之證據，以察其是否與事實相符；刑事訴訟法第154 條第
    2項、第301條第1項、第156條第2 項，分別定有明文。又認
    定犯罪事實所憑證據，客觀上須於一般人不致有所懷疑，而
    確信其為真實程度者，始得據為有罪認定，若未達此一程度
    ，而有合理懷疑存在時，即無從為有罪認定；又認定不利於
    被告之事實須依積極證據，苟積極證據不足以認定不利於被
    告之事實時，即應為有利被告之認定，更不必有何有利之證
    據，最高法院著有76年台上字第4986號、30年上字第816 號
    判例在案。且檢察官就被告犯罪事實，應負舉證責任，並指
    出證明之方法。刑事訴訟法第161 條第一項亦定有明文。因
    此被告並無自證無罪之義務，此乃無罪推定之原則。是以何
    項卷證資料有利於被告或不利於被告，應由擔任公訴角色之
    檢察官盡其舉證之義務，此乃上開法條規定公訴人於刑事訴
    訟程序進行中應盡之法定義務。並據最高法院著有92年度台
    上字第128號判例，闡明「刑事訴訟法第161條已於91年2月8
    日修正公布，其第1 項規定：檢察官就被告犯罪事實，應負
    舉證責任，並指出證明之方法。因此，檢察官對於起訴之犯
    罪事實，應負提出證據及說服之實質舉證責任。倘其所提出
    之證據，不足為被告有罪之積極證明，或其指出證明之方法
    ，無從說服法院以形成被告有罪之心證，基於無罪推定之原
    則，自應為被告無罪判決之諭知」之意旨甚明。
  (二)公訴人認被告黃金鏞涉犯貪污治罪條例第5 條第1項第3款之
    對於職務上之行為，要求及收受賄賂罪嫌，無非係以證人林
    見達、李宗杰、呂月玲、郭明淵、沈端、王銘裕於調查站及
    偵查中之證述，並有郵政國內匯款單影本1 紙、郵政匯票影
    本1 紙、交通部公路局第五區養護工程處國庫機關專戶存款
    收款書影本1紙、台聯工程顧問公司96年1月22日、2月6日、
    3月9日、3月16日，專案會議開會通知單影本4紙、南總建築
    師事務所統一收據收執聯影本1 紙、黃金鏞服務處日記帳影
    本1紙在卷等為其主要論據。
  (三)訊據被告矢口否認有何收受賄賂犯行，辯稱四十萬元係郭明
    淵以個人名義借款，郭明淵帳目不清云云。惟查：
  1.被告黃金鏞係第15、16屆臺南縣議會議員，其於93年間開始
    擔任「台南縣議會議事大樓」興建推動小組召集人（亦為會
    議主席），另有副召集人廖西仁、郭瑞南、小組成員劉桂妙
    、尤榮智、楊麗玉、胡瑞男、林進旺、林慶鎮、康進水、蔡
    百祿、顏炎釧，負責協調監督臺南縣議會發包之「臺南縣議
    會興建新議事大樓及辦公廳暨議員會館工程」及該興建大樓
    外觀及空間配置圖之審查，上開工程之建築規畫設計監造標
    案合約由南總建築師事務所（主持建築師：李宗杰）於93年
    10月29日與臺南縣議會簽訂之事實，業據被告黃金鏞供承在
    卷，核與證人李宗杰於偵查中及原審審理中證述情節大致相
    符，復有臺南縣議會99年5月4日南縣議總字第0990001030號
    函文、臺南縣議會議事大樓及辦公廳暨議員會館工程委託建
    築規劃設計監造合約書附卷足參（依序見99年度營偵字第12
    48號卷第69頁、法務部調查局臺南縣調查站臺南縣議會議事
    大樓及辦公廳暨議員會館遷建工程涉嫌不法案卷，以下稱調
    查卷，第25-39頁），此部分事實堪信為真實。
  2.證人郭明淵於96年7 月18日以投標工程缺押標金為由，向證
    人李宗杰開口借款70萬元，雙方經討價還價後證人李宗杰同
    意支付40萬元給郭明淵，證人李宗杰旋即以朋友有急用為由
    通知其配偶即證人呂月玲提領現金40萬元至臺南市○○○路
    與健康路交岔路口之文具王國路旁交付給證人郭明淵，證人
    郭明淵收受40萬元後又另行墊付2 萬元至中華郵政公司柳營
    郵局匯款42萬元給「交通部公路總局第五區養護工程處」帳
    戶作為廣昱營造有限公司投標「171線0k+040至+110等2處路
    面加高工程」之押標金。嗣因廣昱營造公司未得標，證人郭
    明淵乃於96年7 月24日取回公路局退回之42萬元押標金，此
    部分證人郭明淵於調查站詢問時、偵查中及原審審理中證述
    之情節，證人李宗杰於偵查中及原審審理中證述之情節，證
    人呂月玲於偵查中證述之情節均大致相符，並有南總建築師
    事務所收支簿影本、交通部公路總局第五區養護工程處之「
    171線0k+040～+110等2處路面加高工程」之開標、決標紀錄
    、決標公告暨廣昱營造公司之標單、證人郭明淵匯款予交通
    部公路總局第五區養護工程處之郵政國內匯款單影本、郵政
    匯票影本及該處國庫機關專戶存款收款書影本各1 份、交通
    部公路總局第五區養護工程處當場退還押標金申請用印單暨
    退還押標金申請單、廣昱營造公司之新營市農會帳戶交易明
    細表、取款憑條、該處匯款解付傳票附卷足參（見調查卷第
    62-74 頁、第75-78頁、第79-84頁、第87-89頁、第90-91頁
    及第93-97頁），此部分事實亦堪信為真實。
  3.證人李宗杰證稱：「我們比完圖後隔了好久都沒有簽約，後
    來我就去找他（被告），第一次他沒講什麼，過了一、二個
    星期我再去找他，他說人家議員說你那麼不上道，得標了都
    不拿一些出來，他開口跟我要總設計費的二成，五百多萬，
    我跟他說我之前拜託你也沒有得到你的幫忙，我得標是自己
    得標的又沒透過你的幫忙，我真的沒有錢，我就跟他達成付
    一成設計費的協議，但是要等到我拿到設計款」、「（是你
    答應要給黃金鏞一成你才順利簽約的？）過了一周就簽約」
    （見758 號偵卷第3、4頁）、「這是在簽約之前，我跟黃金
    鏞達成的協議。剛剛辯護人問我時，我證述在議長室外面會
    客室黃金鏞跟我說『你是不是不知道外面的行情，所以案子
    才會這麼被刁難』、『外面的行情就是設計費的二成』等話
    ，是在簽約以後設計圖完成，審查設計圖的期間說的」、「
    93年簽約的時候是南北向，93年12月間由原來的南北座向改
    成東西座向，94年間又改回南北座向，95年間又更改基地，
    一共改了四次，所以每次圖被修改的時候，黃金鏞就會在台
    南縣議會議長室之會客室以戲謔的口吻嘲笑我說『你是不是
    不知道外面的行情，所以案子才會這麼被刁難』、『外面的
    行情就是設計費的二成』等語，所以我不認為黃金鏞是要替
    誰要求這些款項。」（見原審卷第119 頁背面-120頁），則
    被告是否與證人李宗杰期約以總設計費一成作為賄賂？查：
  (1)本件監造工程合約招標案，其經如附表編號1- 3所示之評選
    、決標、簽約之時程，總計自93年10月6月評選至同年月29
    日簽約，歷時三週餘，此有附表證據欄所示之證據為證，並
    無上開證人李宗杰所證「我們比完圖後隔了好久都沒有簽約
    」或是「其他被刁難」之情事。
  (2)又證人李宗杰證稱：「我原來畫坐南朝北，蘇煥智跟我說不
    行要坐東朝西，我只好改成坐東朝西，後來又改回來坐南朝
    北，我也畫了，再跟我說地要改到對面去，而且因為基地變
    更的原因要跟我解約（見315號他字卷第8頁），且本件「議
    會議事大樓工程案於93年與南總建築師事務所簽約後因建物
    座向問題歷經2次座向變更致多次修正圖說，又於95年4月20
    日經推動小組會議決議變更基地位址，直至96年基本設計圖
    說經該會所聘專案工程顧問公司審查後送推動小組會議通過
    ，始請領第一次設計費用」等情，並有臺南市議會100年2月
    25日南議保安字第1000000460號函說明二(四)可參（見原審
    卷第74頁），故本件證人李宗杰所屬南總建築師事務所於93
    年10月29日與台南縣議會簽約後，之所以遲至「96年基本設
    計圖說經該會所聘專案工程顧問公司審查後送推動小組會議
    通過，始請領第一次設計費用」，係因「建物座向問題歷經
    2 次座向變更致多次修正圖說」之故，又依證人李宗杰上開
    所證：「本件歷經2 次座向變更致多次修正圖說」，實係當
    時縣長蘇煥智要求所致，則本件「因建物座向問題歷經2 次
    座向變更致多次修正圖說」，以致證人李宗杰至96年6月29
    日始領取第一期設計費一節，要與被告黃金鏞無涉，證人李
    宗杰縱令因「歷經2 次座向變更致多次修正圖說」之故，而
    主觀上認為遭到刁難，亦無因此與被告達成一成設計費賄賂
    期約之必要。
  (3)按證人李宗杰領取第一期設計費之條件係「基本設計完成，
    經機關審查同意，支付規劃設計酬金之20% 」，此有合約書
    第五條第一項第一款可參，被告固擔任上開「台南縣議會議
    事大樓」興建推動小組召集人負責主持該小組會議審查上開
    得標事務所製作之該興建大樓外觀及空間配置圖，若未通過
    審查，李宗杰必需作修改直至小組審查通過，否則無法請領
    此設計圖之工程款，且該小組開會審查並未採表決方式，而
    是採討論方式，如果只是少數議員意見，而他們又沒有堅持
    的話，通常主席會問大家還有無意見，也會問南總建築師事
    務所這方面修改有無困難，如果沒有困難就盡量以議員意見
    修改，若有困難會問哪一方面困難，如果牽涉的結構可能需
    要變動太多，就不會強力要求南總建築師事務所去做修改設
    計圖等情，業據證人林見達證述綦詳（見758號偵卷第188頁
    ），又推動小組審查決議之過程為合議制，主席地位為主持
    會議並裁示會議結論之權限，亦有臺南市議會100年2月25日
    南議保安字第1000000460號函可參（見原審卷第74頁），足
    見上開審查小組係採集體審查方式，被告並無法以一己之力
    左右本審查案通過與否，且就證人林見達所證「如果牽涉的
    結構可能需要變動太多，（被告）就不會強力要求南總建築
    師事務所去做修改設計圖」等情觀之，被告亦無從中作梗，
    使審查案無法通過之情事。又本件被告擔任召集人之審查會
    議曾召開如附表編號5之96年1月22日、96年2月6日、96年3
    月9日及96年3月16日四次會議審查李宗杰之「台南縣議會大
    樓及辦公廳暨議員會館工程」基本設計，有各該次專案會議
    開會通知單可參（見調查卷第51- 54頁），其開會審查之次
    數及頻率均不在少，足認被告擔任召集人之審查小組成員並
    無擱置不審證人李宗杰之設計圖之情事，否則，若被告欲從
    中刁難證人李宗杰，豈有可能如此頻繁及持續地審查證人李
    宗杰之設計案？
  (4)本件證人李宗杰之設計案經上開審查小組通過後，證人李宗
    杰於96年6月14日申請領取第一期之設計費2,587,500元（如
    附表一編號6），台南縣議會以96年6月22日南縣議總字第09
    60001185號函請台聯工程顧問股份有限公司審查，經該公司
    核算該期規劃設計酬金為新台幣2,587, 500元，證人李宗杰
    旋於96年6 月29日領得該筆款項（如附表編號7、8所示），
    則證人李宗杰自96年6月14日申請領取第一期之設計費2,587
    ,500元至96年6 月29日領得該筆款項，歷時約半月，其領款
    之流程堪稱順暢、迅速，亦無證據證明其有何遭受阻礙之情
    事。
  (5)證人李宗杰復證稱：「（你這個設計的總工程款是多少？）
    總工程款是六億五千萬，設計、監造是二千四百萬」、「他
    （被告）開口跟我要總設計費的二成五百多萬」、「我就跟
    他達成付一成設計費的協議，但是要等到我拿到設計款」（
    見758 號偵卷第4、3頁），則依證人李宗杰所證，其與被告
    達成交付賄款之金額為總設計費之一成，應係200 多萬，惟
    事後被告僅透郭明淵向證人李宗杰「借取」40萬元作為押標
    金，核與證人李宗杰供稱伊與被告達成期約賄賂之金額－設
    計費之一成即約200 多萬，並不相符，亦難以被告曾向證人
    李宗杰借用40萬元之情，推論證人李宗杰供稱：伊及被告先
    前曾就被告職務上行為達成期約設計費一成之賄賂一節屬實
    。
  (6)綜合上述，本件評選、決標、簽約及證人李宗杰領取設計費
    之時程（見附表編號1-8 ），並未見有何延宕，亦查無證據
    足資證明證人李宗杰曾遭刁難，則證人李宗杰指述其「因設
    計案之審查遭受被告擔任召集人之審查小組刁難，在其與被
    告達成給付一成設計費作為賄賂之協議後，過了一周就簽約
    」一節，應係子虛，從而公訴人以上開證人李宗杰之指述為
    據，認定被告與證人李宗杰對於被告職務上（審查證人李宗
    杰之設計圖）之行為業已達成期約賄賂一節，並無可採。
  (四)證人郭明淵曾受被告指示向李宗杰借用四十萬元，用以作為
    被告借牌之廣昱營造有限公司向交通部公路總局第五區養護
    工程處投標之押標金，並在台南市○○路及中華西路文具王
    國樓下向李宗杰之妻呂月玲取得該四十萬元（另有郭明淵加
    上自有之2萬元，共42萬元作為押標金)之情，業據證人郭明
    淵證述明確（見758 號偵卷第86、30頁），核與證人呂月玲
    供述情節相符（見758 號偵卷第62頁）。查證人郭明淵與證
    人李宗杰間並無私誼，此為雙方所不否認，證人李宗杰願意
    出借40萬元全然係被告黃金鏞之故，此亦經證人李宗杰於原
    審審理時證稱：郭明淵是以黃金鏞議員的名義向我借這40萬
    元，在郭明淵來拿錢的前幾天，黃金鏞有講這件事等語（見
    原審卷第119 頁背面）明確，被告辯稱伊不知證人郭明淵向
    證人李宗杰借款，此為郭明淵個人之行為，與伊無涉乙情並
    不足採。
  (五)本案因廣昱營造公司未得標，證人郭明淵乃於96年7 月24日
    取回公路局退回之42萬元押標金乙節，固經證人郭明淵於調
    查站詢問時、偵查中及原審審理中證述情綦詳，並有郵政匯
    票影本及該處國庫機關專戶存款收款書影本各1 份、交通部
    公路總局第五區養護工程處當場退還押標金申請用印單暨退
    還押標金申請單、廣昱營造公司之新營市農會帳戶交易明細
    表、取款憑條、該處匯款解付傳票附卷足參（見調查卷第90
    -91頁及第93-97頁）。然本件押標金42萬元係96年7 月27日
    以電匯方式入廣昱公司新營市農會帳戶內，同日並由該帳戶
    內領出，此有新營市農會交易明細、匯款單及取款憑條可稽
    （見調查卷第94-97 頁）。唯證人沈端於原審審理時證稱：
    日記帳是當天就記載，96年7 月24日（應為27日之誤）郭明
    淵沒有給我40萬元，96年8月9日日記帳上有記一筆市長轉交
    收入40萬元是黃金鏞議員叫前新營市市民代表王耀鴻轉交給
    我的。在96年7月間的日記帳，不可能到96年8月間才記載，
    如果郭明淵跟我拿錢或交錢給我，在日記帳上會直接寫「郭
    明淵」或「淵仔」等語（見原審卷第116、117頁），此有被
    告議員服務處日記帳影本1 紙在卷足參（見營偵1248號卷第
    104-106頁），則上開押標金係96年7月27日領出，與96年8
    月9 日日記帳上一筆「市長轉交收入40萬元」之記載，其日
    期既相差十餘日，尚難認該領出之押標金與日記帳上所記載
    者有何關連。況依證人沈端上開供述，可知其記帳方式，殊
    無可能郭明淵於96年7 月27日領回之押標金遲至96年8月9日
    方登載，且不註記來源。參以證人郭明淵於原審審理時亦證
    稱：40萬元是否有交給沈端不記得了，偵查中證述將錢交給
    沈端是印象中而已等語（見原審卷第126 頁），故尚難僅憑
    證人郭明淵之「印象」認定該筆40萬元已轉交入被告黃金鏞
    服務處帳內。是以被告服務處是否確有收受證人郭明淵於96
    年7 月24日公路局退回之40萬元押標金之事實，即屬無法證
    明。檢察官上訴意旨以：「被告服務處日記帳內96年8月9日
    記載一「市長轉交」收入40萬元，應係證人郭明淵以此40萬
    元之押標金因未得標退回後直接入廣昱公司在新營農會者云
    云，係臆測之詞並無可採。
  (六)按貪污治罪條例第5 條第1項第3款之收受賄賂罪，以他人所
    交付之物，係本於行賄之意思，且關於職務上之行為者，始
    克當之。又該罪係指公務員於其職務上之行為，被他人之賄
    賂或不當利益以買通，而雙方相互之間有對價關係之情形而
    言，若他人所交付之財物並非基於行賄意思，則該財物即非
    賄賂，應無收受賄賂之可言。又所謂賄賂固包括假借餽贈名
    義之變相給付在內，唯所謂職務上行為，則仍須公務員於其
    職務範圍內，更有踐履賄求對象之特定行為，始與犯罪構成
    要件相當，最高法院71年度台上字第2836號判決、同年度台
    上字第4011號判決參照。依上所述，既無證據證明證人李宗
    杰指述其與被告間就准予簽約或撥款之職務上行為與該40萬
    元款項間有期約之合意一節為真，縱令證人李宗杰於偵訊中
    證稱：「我是直到96或97年間領到第1筆工程設計款項230餘
    萬元時，黃金鏞才叫他的姪子（我只記得姓郭）打給我，向
    我表示投標工程之押標金不足70萬元，要先向我借貸，我當
    時認為設計了3、4年才領到第1 筆款項只願意給他40萬元，
    所以叫我太太領款至臺南市○○○路與健康路交叉口之文具
    王國騎樓下交付40萬元現金給郭先生等語（見1248號營偵卷
    第4 頁）；於原審審理時證稱：黃金鏞自己沒有打電話來，
    是一個郭先生打電話來，我本來就知道他是黃金鏞的姪子，
    他說他要去標工程，黃金鏞出國了，黃金鏞有交待如果押標
    金不夠的話可以來找我借等語（見原審卷第97頁）、當時黃
    金鏞議員是跟我說郭明淵借40萬元是要標工程用、我當時並
    沒有想該40萬元是當初約定設計費一成之一部分，因為黃金
    鏞跟我說郭明淵是他的親戚，需要工程款，是否可以先跟我
    借40萬元，我說可以」（見原審卷第119頁、第120頁背面）
    。「（你有沒有跟姓郭的催討那四千萬元？）沒有」、「（
    為什麼沒有催？）答：借是好聽，他是在我領到設計費的時
    候來跟我講的」（見758號偵卷第4頁），證人李宗杰所出借
    之四十萬元至今仍未獲清償，惟既無證據證明被告曾與證人
    李宗杰達成期約賄賂之意思表示合致，自不能單以被告曾透
    過證人郭明淵向證人李宗杰借40萬元未償之事實，認該40萬
    元是證人李宗杰對被告賄求之款，因而對被告以職務上收受
    賄賂罪相繩。
  (七)證人李宗杰在本次40萬元借貸未償還、證人李宗杰與縣府解
    約之後，亦再度借款予被告70餘萬元，且尚未清償等情，此
    筆款項業據證人李宗杰明確陳稱係借貸關係之借款（見原審
    卷第99頁），可認證人李宗杰與被告間平日確有金錢借貸往
    來，則被告辯稱：標工程不夠，是與證人李宗杰互相調借錢
    當押標金一節，尚非無稽，要難遽認被告透過郭明淵向證人
    李宗杰借貸之40萬元，與被告職務上行為相關。
  (八)末查，證人李宗杰於原審審理時改稱：我沒有因為被告有意
    見因此跟被告達成交付賄賂之約定。被告從來沒有跟我提出
    要回饋，但是我們這個案子從頭到尾大概有5、6年的期間，
    被告是在得標簽約之後，圖已經畫好，但是圖還在審查期間
    ，還沒通過的時候，被告跟我私底下聊天的時候跟我談到說
    「你是不是不知道外面的行情，所以案子才會這麼被刁難」
    。除此之外，只有再進一步的向我表示說外面的行情就是設
    計費的二成，我們達成上開協議當時，沒有講到在規劃設計
    案被告要給我什麼樣的助力，被告也沒有跟我說如果我不給
    要刁難我等語（見原審卷第118 頁），則被告自證人李宗杰
    處所收取之上開40萬元款項之間，因非關於允諾為職務上行
    為之報酬，亦不得謂為賄賂，且並無職務上行為之關係及對
    價關係，自不該當於貪污治罪條例第5 條第1項第3款之職務
    上行為賄賂罪。
  (九)上訴意旨以：李宗杰所交付之40萬元，苟為借款則利息為何
    ？何時清償？為何於96年7 月24日取回公路局退回之42萬元
    押標金後，遲未歸還，在在顯示：郭明淵向李宗杰拿40萬元
    ，即無返還之意，顯然與一般借款情形有別，足認該40萬元
    係賄款無訛，且被告於審查小組審查李宗杰製作之設計圖之
    會議中，有相當大之主導決定權，足認被告強勢主導護航使
    該設計圖順利通過，被告收受40萬元餽贈後，已就其職務範
    內踐履賄求對象之特定行為，其間確有對價云云，徒以被告
    對40萬元之借款未約定利息，且遲未返還各情，遽以認定該
    40萬元係「被告強勢主導護航使證人李宗杰設計圖順利通過
    」之對價（即賄款），尚有未合，並無可取。
  (十)綜上所述，本件依檢察官提出之證據資料，均不足為被告黃
    金鏞有罪之積極證明，亦無從說服本院以形成被告黃金鏞涉
    犯對於職務上之行為，要求、期約及收受賄賂罪之有罪之心
    證；此外又查無其他任何積極之證據，足認被告有上述犯行
    ，因此原審以不能證明被告犯罪而諭知無罪之判決，核無不
    合，檢察官上訴意旨，仍執前詞指摘原判決不當，為無理由
    ，其上訴應予駁回。
據上論結，應依刑事訴訟法第368條，判決如主文。
本案經檢察官許美女到庭執行職務。
中    華    民    國   100    年    11    月    3     日
                  刑事第六庭    審判長法  官  董武全
                                      法  官  林英志
                                      法  官  孫玉文
以上正本證明與原本無異。
檢察官如不服本判決應於收受送達後10日內向本院提出上訴書，
其未敘述上訴理由者，並得於提起上訴後10日內向本院補提理由
書（但應受刑事妥速審判法第9條規定之限制）。
被告不得上訴。
                                      書記官  王薇潔
中    華    民    國   100    年    11    月    3     日

附表：
   本件台南縣議會議事大樓及辦公廳暨議員會館工程委託建築
   規劃設計監造工程評選、決標、簽約及領款之時序流程
 ┌───┬──┬─────────┬─────────┐
 │編  號│時間│ 項      目       │    證      據    │
 ├───┼──┼─────────┼─────────┤
 │ 1    │93年│                  │評選會簽到簿、評選│
 │      │10月│ 評 選            │委員簽到表、評選委│
 │      │6日 │                  │員會廠商簽到表、評│
 │      │    │                  │選作業評選積分統計│
 │      │    │                  │表、招標評選名次表│
 │      │    │                  │（見法務部調查局台│
 │      │    │                  │南縣調查站台南縣議│
 │      │    │                  │會大樓及辦公廳暨議│
 │      │    │                  │員會遷建工程涉嫌不│
 │      │    │                  │法卷，下稱調查卷，│
 │      │    │                  │第45-49頁）       │
 ├───┼──┼─────────┼─────────┤
 │ 2    │93年│                  │決標公告（見調查卷│
 │      │10月│決 標             │第51頁）          │
 │      │20日│                  │                  │
 ├───┼──┼─────────┼─────────┤
 │ 3    │93年│簽  約            │監造合約書（見調查│
 │      │10月│                  │卷第25-39頁）     │
 │      │29日│                  │                  │
 │      │    │                  │                  │
 ├───┼──┼─────────┼─────────┤
 │4     │95年│變更合約          │變更合意書（見調查│
 │      │10月│                  │卷第40頁）        │
 │      │17日│                  │                  │
 │      │    │                  │                  │
 ├───┼──┼─────────┼─────────┤
 │5     │96年│被告擔任召集人之台│開會通知單（見調查│
 │      │年1 │南縣議會審查小組四│卷第51-54頁）     │
 │      │月22│次開會審查證人李宗│                  │
 │      │日、│杰之設計案        │                  │
 │      │96年│                  │                  │
 │      │2 月│                  │                  │
 │      │6 日│                  │                  │
 │      │、96│                  │                  │
 │      │年3 │                  │                  │
 │      │月9 │                  │                  │
 │      │日及│                  │                  │
 │      │96年│                  │                  │
 │      │3 月│                  │                  │
 │      │16日│                  │                  │
 │      │    │                  │                  │
 │      │    │                  │                  │
 │      │    │                  │                  │
 │      │    │                  │                  │
 ├───┼──┼─────────┼─────────┤
 │6     │96年│證人李宗杰所屬之南│南總建築師事務所96│
 │      │6 月│總建築師事務所申請│年6 月14日96南總出│
 │      │14日│領取設計酬金計新台│字第096006014 號函│
 │      │    │幣二百五十八萬七千│、南總建築師事務所│
 │      │    │五百元            │請款單（見調查卷第│
 │      │    │                  │56-57頁）         │
 ├───┼──┼─────────┼─────────┤
 │7     │96年│台南縣議會以96年6 │台聯工程顧問股份有│
 │      │6 月│月22日南縣議總字第│限公司96年6 月25日│
 │      │25日│0960001185號函請台│TECG-DD268A-065 號│
 │      │    │聯工程顧問股份有限│函（見調查卷第61頁│
 │      │    │公司審查，經該公司│）                │
 │      │    │核算本期規劃設計酬│                  │
 │      │    │金為新台幣二百五十│                  │
 │      │    │八萬七千五百元    │                  │
 ├───┼──┼─────────┼─────────┤
 │8     │96年│南總建築師事務所領│台灣省自由職業者統│
 │      │6 月│取規劃設計酬金為新│一收據收執聯（見調│
 │      │29日│台幣二百五十八萬七│查卷第58頁）      │
 │      │    │千五百元          │                  │
 │      │    │                  │                  │
 │      │    │                  │                  │
 │      │    │                  │                  │
 │      │    │                  │                  │
 └───┴──┴─────────┴─────────┘
刑事妥速審判法第九條：
除前條情形外，第二審法院維持第一審所為無罪判決，提起上訴
之理由，以下列事項為限：
一判決所適用之法令牴觸憲法。
二判決違背司法院解釋。
三判決違背判例。
刑事訴訟法第三百七十七條至第三百七十九條、第三百九十三條
第一款之規定，於前項案件之審理，不適用之。